【裁判字號】    97,訴,1027
【裁判日期】    971016
【裁判案由】    妨害自由等
【裁判全文】
臺灣臺北地方法院刑事判決              97年度訴字第1027號
公  訴  人  臺灣臺北地方法院檢察署檢察官
被      告  丙○○
選任辯護人  謝尚修律師
上列被告因妨害自由等案件，經檢察官提起公訴（九十七年度偵
字第六一八一號），本院判決如下：
    主  文
丙○○無罪。
    理  由
一、公訴意旨略以：被告丙○○與告訴人甲○○同係臺北市○○
    區○○路三九號林口社區之警衛，平日偶因細故起爭執。丙○○於民國九十七年二月十二日下午六時四十分許，在上址
    警衛室，又因不滿甲○○未交接有關處理住戶反應停車之問
    題，而基於剝奪他人行動自由、妨害人行使權利與恐嚇之直
    接故意，先將該警衛室之窗戶與大門關閉，並站立在門口阻
    止甲○○離去，以此非法之方法，剝奪甲○○行動自由長達
    三十分鐘，及以警棍作勢毆打之脅迫方式，妨害甲○○行使
    撥打電話報警之權利，並以加害生命、身體之事，恐嚇甲○○：你欠打，把話解釋清楚等語，致甲○○心生畏懼並生危
    害於安全。因認被告丙○○涉犯刑法第三百零二條第一項之
    妨害自由罪嫌、第三百零四條之強制罪嫌及第三百零五條之
    恐嚇危害安全罪嫌等語。
二、按犯罪事實應依證據認定之，無證據不得認定其犯罪事實。
    又不能證明被告犯罪者，應諭知無罪之判決，刑事訴訟法第
    一百五十四條第二項、第三百零一條第一項分別定有明文。
    再按，事實之認定，應憑證據，如未能發現相當證據，或證
    據不足以證明，自不能以推測或擬制之方法，為裁判基礎；
    且認定不利於被告之事實須依積極證據，苟積極證據不足為
    不利於被告事實之認定時，即應為有利於被告之認定；另認
    定犯罪事實所憑之證據，雖不以直接證據為限，間接證據亦
    包括在內，然無論直接證據或間接證據，其為訴訟上之證明
    ，須於通常一般之人均不致有所懷疑，而得確信其為真實之
    程度者，始得據之為有罪之認定，倘其證明尚未達到此一程
    度，而有合理之懷疑存在，無從使事實審法院得有罪之確信
    時，即應由法院為諭知被告無罪之判決，此有最高法院四十
    年臺上字第八六號、三十年上字第八一六號、七十六年臺上
    字第四九八六號判例可資參照。再按告訴人之告訴，係以使
    被告受刑事訴追為目的，是其陳述是否與事實相符，仍應調
    查其他證據以資審認；又被害人之陳述如無瑕疵，且就其他
    方面調查又與事實相符，固足採為科刑之基礎，倘其陳述尚
    有瑕疵，而在未究明前，遽採為論罪科刑之根據，即難認為
    適法，亦有最高法院五十二年臺上字第一三○○號、六十一
    年臺上字第三○九九號判例意旨可資參照。
三、本件公訴人認被告丙○○涉犯妨害自由、強制、恐嚇危害安
    全等罪嫌，無非以證人即告訴人甲○○之證述、臺北市政府
    警察局中正第二分局（下稱中正二分局）思源街派出所陳報
    單影本與受理刑事案件報案三聯單影本、約聘人員（履歷）
    應徵表、林口社區警衛排班表各一紙、林口社區警衛室照片
    四紙（偵查卷第五頁至第十二頁、第十五頁、第三十頁至第
    三十七頁參照）及中正二分局九十七年八月十九日北市警中
    正二分刑字第○九七三○九九五一○○號函檢送林口社區警
    衛室平面圖暨警衛室全景照片一份（本院卷(一)第五十一頁至
    第五十五頁參照）為其論據。
四、證據能力部分：
  (一)證人即告訴人甲○○於警詢及檢察官偵查時之指述（偵查卷
    第八、九頁及第三十、三一頁參照）：
  1.證人甲○○於警詢時所為之指述，屬被告以外之人於審判外
    所為之陳述，且無刑事訴訟法第一百五十九條之二、第一百
    五十九條之三規定之例外情形，復經被告丙○○之選任辯護
    人於本院九十七年七月二十一日準備程序時，爭執該等言詞
    陳述之證據能力（本院當日準備程序筆錄參照），是其於警
    詢中之陳述，無證據能力，不得作為本案判斷之依據。
  2.至證人甲○○於檢察官偵訊時所為之證述，亦屬被告以外之
    人於審判外所為之陳述，惟其於檢察官偵查中係基於證人之
    身分而為陳述，經合法具結，有證人結文一紙在卷可稽（偵
    查卷第三十二頁參照），且偵查中檢察官向被告以外之人所
    取得之陳述，原則上均能遵守法律規定，不致違法取供，其
    可信性極高，並無顯有不可信之情況，依刑事訴訟法第一百
    五十九條之一第二項之規定，上開證述應具有證據能力。至
    詰問權係指訴訟上當事人有在審判庭輪流盤問證人，以求發
    現真實，辨明供述證據真偽之權利，其於現行刑事訴訟制度
    之設計，以刑事訴訟法第一百六十六條以下規定之交互詰問
    為實踐，屬於人證調查證據程序之一環；與證據能力係指符
    合法律所規定之證據適格，而得成為證明犯罪事實存在與否
    之證據資格，性質上並非相同。此項未經被告詰問之被告以
    外之人於偵查中向檢察官所為之陳述，依刑事訴訟法第一百
    五十九條之一第二項之規定，原則上屬於法律規定為有證據
    能力之傳聞證據，於例外顯有不可信之情況，始否定其得為
    證據。是得為證據之被告以外之人於偵查中所為之陳述，因
    其陳述未經被告詰問，應認屬於未經合法調查之證據，並非
    無證據能力，而禁止證據之使用。此項詰問權之欠缺，非不
    得於審判中由被告行使以補正，而完足為經合法調查之證據
    （最高法院九十六年度臺上字第四○六四號判決意旨參照）
    。而本院於審判中已傳訊證人甲○○到庭，由檢察官及被告
    之選任辯護人對其行交互詰問，揆諸上揭判決意旨，應認上
    開得為證據之證人甲○○於檢察官偵查中之證述，業經本院
    合法調查，附此敘明。
  (二)至本判決下列所引用之其他各項證據方法之證據能力，公訴
    人、被告及選任辯護人於本院準備程序及審判期日均未予爭
    執，且迄至言詞辯論終結前亦未再聲明異議（本院九十七年
    十月二日審判筆錄參照），本院審酌該等陳述作成時之情況
    ，並無不宜作為證據之情事，依刑事訴訟法第一百五十九條
    之五之規定，自得作為證據，併此敘明。
五、被告之辯解：
    訊據被告丙○○於本院審理時固坦承其於九十七年二月十二
    日十八時四十分許，在上址林口社區警衛室與告訴人甲○○
    因處理社區住戶停車問題發生爭執之事實，惟堅決否認有何
    妨害自由、強制、恐嚇危害安全等犯行，辯稱：我沒有禁止
    甲○○離開，也沒有持警棍作勢要毆打他，更沒有說恐嚇的
    話，我只是單純與他討論公事等語。
六、經查：
  (一)被告丙○○確實有於九十七年二月十二日十八時四十分許，
    在上址林口社區警衛室內，因與告訴人甲○○就處理社區住
    戶停車問題發生爭執之事實，為被告所是認，且經證人黃羿
    通、證人即告訴人甲○○分別於本院審理時證述屬實（證人
    黃羿通部分，本院九十七年八月七日審判筆錄參照；證人甲○○部分，本院九十七年十月二日審判筆錄參照）。
  (二)本件之爭點厥為，被告於上開時、地是否有1.將該警衛室之
    窗戶及大門關閉，並站立在門口阻止甲○○離去，以此非法
    方法剝奪甲○○之行動自由？2.持警棍作勢毆打甲○○，以
    此脅迫方式妨害甲○○行使撥打電話報警之權利？3.對甲○○告訴人稱：「你欠打，把話解釋清楚」等語，以此加害生
    命、身體之事恫嚇甲○○？茲析述如下：
  1.證人甲○○於本院九十七年十月二日審理時雖證稱：九十七
    年二月十二日當天，被告跟我反應有住戶有停車場的問題，
    被告認為我處理不如他的意思，當晚十八時四十分，被告就
    拿著警棍進來警衛室，他進來後先關閉警衛室左側窗戶，再
    關閉正前方的窗戶，然後才把門關上，並鎖上喇叭鎖，擋在
    門口。當時是社區倒垃圾的時間，我要出去作垃圾分類的事
    ，被告不讓我出去，持續手持警棍高舉作勢要打人的樣子，
    嘴裡一直重複說：你為何不這樣子做，小心我打你云云。我
    有跟被告說我要離開去辦事情，但他繼續擋著門高舉警棍不
    讓我離開，我有接近被告嘗試要離開警衛室，這樣的情況持
    續了半小時，這段期間黃羿通都坐在那裡看著我們，勸我們
    有什麼事好好談，不要用這種方式，警衛室外面許多住戶來
    來往往倒垃圾，其中有一位住戶乙○○本來要拿垃圾袋還我
    ，但乙○○發現警衛室門推不動就離開了。我當時在現場沒
    有想要打電話，只想著要離開之後出去打電話。半小時之後
    ，有另一位公司的副督導來打開警衛室的門，直接把被告帶
    走，我就打電話跟公司通報，並打電話報警等語（本院當日
    審判筆錄參照）。惟告訴人之指訴，係以使被告入罪為目的
    ，所為證述或有偏頗之虞，仍應調查其他證據，以審認告訴
    人之證述，是否與事實相符。
  2.被告是否有將該警衛室之窗戶及大門關閉，並站立在門口阻
    止甲○○離去，以此非法方法剝奪甲○○之行動自由之行為
    ？
  (1)查證人黃羿通於九十七年八月七日審理時結證略以：九十七
    年二月十二日十八時四十分許，我有前往臺北市○○區○○
    路三十九號林口社區警衛室，由甲○○幫我應徵該社區警衛
    之工作。當時是二月份，天氣很冷，有下毛毛雨，窗戶本來
    就是關上的，我進警衛室時有順手把門關上，後來被告來了
    ，也把門關上。那警衛室很小，沒有死角，玻璃都是透明的
    ，甲○○一直都是站在或坐在辦公桌後面，辦公桌面對門口
    ，被告進來就站在門口，跟甲○○談論公事，聲音比較大聲
    ，從被告進入警衛室到離開約半小時，我全程都在場，但我
    沒有看到甲○○要出門而被告不讓他出門的情形，我也沒看
    到甲○○表明要出去等語屬實（本院當日審判筆錄參照）。
  (2)本院審酌證人甲○○及黃羿通均證稱：九十七年二月十二日
    當日氣溫僅十餘度，甚為寒冷之情，依常情判斷，應無將警
    衛室窗戶均開啟之理；況依甲○○上述證詞及其於本院九十
    七年十月二日審理時當庭繪製之警衛室內在場人之相對位置
    圖（附於本院當日審判筆錄後），黃羿通既係全程坐於警衛
    室進門後、辦公桌前通道，而以該警衛室空間狹小，倘被告
    欲關閉警衛室左側及正前方之窗戶，勢必需越過黃羿通始得
    為之，殊難想像被告關閉窗戶而黃羿通不知悉之情形；又甲○○既證稱：被告進入警衛室後將門鎖上，以及伊離去警衛
    室之前並未打電話報警或向公司通報云云，則何以公司之副
    督導會知悉甲○○與被告之糾紛而前往處理？又該副督導如
    何進入已被反鎖之警衛室？揆之上開客觀情狀，與甲○○所
    指稱：被告關閉警衛室門窗、擋於門口不允其離去之情節，
    並不相吻合，是以並無從認定甲○○就此部分之指訴為可採
    ，被告所辯：其並無阻止甲○○離去等語，應堪採信。
  3.被告是否有持警棍作勢毆打甲○○，以此脅迫方式妨害甲○○行使撥打電話報警之權利之行為？
  (1)查證人黃羿通於九十七年八月七日審理時結證略以：該社區
    的警衛都有佩戴警棍在腰上，所以被告進來時也是有佩帶警
    棍在腰上，但我沒看到被告把警棍拿出，被告與甲○○只是
    講話很大聲，沒有肢體接觸。被告在場時，甲○○沒有打電
    話報警的意思，甲○○是在被告離開後才打電話報警，我還
    勸甲○○不要報警，因為也沒有什麼事等語明確（本院當日
    審判筆錄參照）。
  (2)是依證人黃羿通上揭證詞，被告是否確有拿出警棍作勢毆打
    告訴人，已有疑義，而該警衛室三面均裝設透明玻璃，並無
    何隱蔽性可言，有現場照片六張附卷可稽（本院卷(一)第五十
    三頁至第五十六頁參照），是經過該警衛室之人可一望即知
    該警衛室內部情況，以及事發當時係該社區住戶倒垃圾時間
    ，往來住戶甚多，實難想像被告持續高舉警棍作勢打人長達
    三十分鐘，而黃羿通無動於衷，亦未驚動住戶報警處理之情
    形。況甲○○亦自承：我在現場時沒有想打電話等語綦詳（
    本院九十七年十月二日審判筆錄參照），更難認被告有何妨
    害甲○○行使撥打電話報警權利之情事。
  4.被告是否有對告訴人稱：「你欠打，把話解釋清楚」等語，
    以此加害生命、身體之事恫嚇告訴人之行為？
  (1)查證人黃羿通於九十七年八月七日審理時結證略以：當日被
    告與甲○○談話過程我全程都在場，我沒有聽到被告說：「
    你欠打，把話解釋清楚」等語（本院當日審判筆錄參照），
    是甲○○所為上揭指訴內容與證人黃羿通證述之內容已有未
    符。
  (2)再查，甲○○前於偵查中證稱：被告係以「你欠打，把話解
    釋清楚」云云向其恫嚇（見偵卷第三十頁），然其於本院九
    十七年十月二日審理時，改稱：被告係以「你為什麼不這樣
    做，小心我打你」等語向其恫嚇（本院當日審判筆錄參照）
    ，則其證述前後已有齟齬、不一之處，難謂無瑕疵，自難遽
    以其證述引為證明被告犯罪之積極證據。
  (三)至公訴人於本院審理時，雖聲請傳喚證人乙○○至本院作證
    ，以證明當日事發經過，惟該待證事實業據證人黃羿通證述
    明確，核無再予重複調查之必要：況依證人甲○○陳稱：乙○○當日並未進入警衛室等語，是證人乙○○既無親身見聞
    案發經過，自無傳喚到庭作證之必要，併此敘明。
七、綜上所述，本件除證人即告訴人甲○○單一之指訴外，並無
    其他積極證據可資佐證，尚難僅憑其片面之詞，即以推測或
    擬制之方法，認定被告涉有前揭妨害自由、強制、恐嚇危害
    安全之犯行。此外，復查無其他積極證據可資證明被告涉有
    前揭犯行，不能證明被告犯罪，揆諸首揭說明，即應為被告
    無罪之諭知。
據上論斷，應依刑事訴訟法第三百零一條第一項，判決如主文。
本案經檢察官廖先志到庭執行職務。
中    華    民    國    97    年    10    月    16    日
                  刑事第九庭審判長法  官  林怡秀
                                  法  官  劉素如
                                  法  官  張詩芸
本件正本證明與原本無異。
如不服本判決，應於判決送達後10日內，向本院提出上訴狀。
                                  書記官  顏淑華
中    華    民    國    97    年    10    月    16    日


司法院資訊處製作；財團法人民間司法改革基金會備份。
